臺灣臺中地方法院民事判決　九十一年度勞小上字八號
　　上　訴　人　立荃精密工業有限公司
　　法定代理人　丙○○
　　訴訟代理人　甲○○
　　被 上訴 人　乙○○
右當事人間請求給付薪資等事件，上訴人對於中華民國九十一年六月二十八日臺灣臺
中地方法院臺中簡易庭九十一年度中勞小字第二０號第一審小額民事判決提起上訴，
本院判決如左：
    主      文
上訴駁回。
第二審訴訟費用新臺幣玖佰陸拾捌元由上訴人負擔。
    事實及理由
壹、聲明部分：
  一、上訴人方面：
    (一)原判決廢棄。
    (二)右開廢棄部分，被上訴人在第一審小額之訴駁回。
  二、被上訴人方面：上訴駁回。
貳、事實摘要：
  一、被上訴人方面：
    (一)被上訴人於原審起訴主張：
      被上訴人自民國九十年四月一日起受僱於上訴人公司，惟於九十一年三月二日
      未經預告無端遭上訴人解僱，經被上訴人向台中縣政府聲請調解，因上訴人未
      出席而調解不成立。被上訴人之工資為每月新臺幣（下同）三萬二千元，年資
      為十一個月，上訴人應給付被上訴人十日預告工資一萬零六百六十六元；十二
      分之十一月之資遣費二萬九千三百三十三元及上訴人終止勞動契約前，所積欠
      被上訴人二月份薪資三日、三月份薪資一日，計欠薪四千二百六十四元，以上
      共計上訴人應給付被上訴人四萬四千二百六十三元，爰依僱傭法律關係及勞動
      基準法之規定，訴請判決上訴人應給付上開款項及自起訴狀繕本送達翌日起算
      之利息，並陳明願供擔保宣告假執行。
    (二)對上訴人抗辯所為之陳述：
　　　1.被上訴人因上訴人無故終止兩造間之勞動契約而提起本件請求後，上訴人方
　　　　以片面之詞辯稱被上訴人於任職期間造成上訴人若干損失云云，被上訴人否
        認之，而上訴人於原審所提之證據並無從證明，故未為原審所採認。
      2.關於資遣費之部分，被上訴人起訴時原以離職前十一個月之平均薪資為計算
        基準，後於原審審理中提出離職前六個月之薪資單及薪資轉帳資料供法院試
        算無誤，原審判決並無違法。
    (三)證據：爰用原審所提證據為證。
  二、上訴人方面：
    (一)原審判決及上訴之範圍：
      原審判決上訴人應給付被上訴人四萬三千三百九十三元（亦即：欠薪4,000元
      ＋預告工資10,060元＋資遣費29,333元＝43,393元），及自起訴狀繕本送達翌
      日即九十一年四月十九日起至清償日止，按年息百分五計算之利息，並准予假
      執行，而駁回被上訴人其餘之訴及假執行之聲請。上訴人對原審判決全部聲明
      不服，而提起本件上訴在案。
    (二)上訴理由：
      1.原審判決違反民事訴訟法第一百九十九條及第一百九十九條之一之闡明義務
        規定，為判決違背法令：
        上訴人曾於九十一年六月十八日言詞辯論期日，當庭提出證據資料證明被上
        訴人於任職期間造成上訴人若干損失，擬於同一訴訟程序中請求被上訴人賠
        償或提出抵銷之抗辯，上訴人當時之意思除表示並非無故解雇被上訴人外，
        並有主張被上訴人造成上訴人損失之部分應由被上訴人賠償之意思，惟原審
        法院並未曉諭上訴人得在同一訴訟程序為抵銷之抗辯或提起反訴之法律上補
        充陳述，觀諸原審言詞辯論筆錄即明，致上訴人喪失利用同一訴訟程序解決
        紛爭之機會，故原審法院顯然違反民事訴訟法第一百九十九條及第一百九十
        九條之一之闡明義務規定，而有判決違背法令。
      2.原審判決違背民事訴訟法第三百八十八條之規定，為判決違背法令：
        被上訴人起訴狀記載依每月平均工資三萬零七百七十元為基準，計算所得之
        本件資遣費為二萬八千二百零六元，惟原審法院係以每月平均工資三萬二千
        元為基準，計算所得之本件資遣費為二萬九千三百三十三元，原審判決就判
        准資遣費之部分在超過二萬八千二百零六元之範圍，顯有訴外裁判之違法。
    (三)於本件審理中提出抵銷之抗辯：
      1.被上訴人任職期間因操作銑床機器不當或疏未依設計圖製造產品致使產品發
        生瑕疵，造成上訴人須重新製作產品或找第三人施作銑床部分之工作，被上
        訴人並有遲誤工時，致上訴人之客戶因而取消訂單，共計造成上訴人九十八
        萬五千五百三十五元之損失，上訴人自得依民法第一百八十四條第一項前段
        ，請求被上訴人賠償上訴人上開損失。又上訴人之損害賠償債權與本件被上
        訴人對上訴人請求之債權，給付種類相同，且均屆清償期，上訴人自得主張
        抵銷。
      2.原審判決既有上揭違法事由，上訴人自得於二審言詞辯論終結前提出抵銷之
        抗辯，故上訴人主張以對被上訴人於任職期間因操作銑床機器不當，所造成
        上訴人九十八萬五千五百三十五元之損害賠償請求權，與上訴人之本件請求
        抵銷。
    (四)證據：除爰用原審所提證據外，另提出照片七幀、採購單影本乙份、製造不良
      損失之工單明細及其作業日報表乙紙為證。
參、得心證之理由：
  一、按對於小額程序之第一審裁判之上訴，非以其違背法令為理由，不得為之，民
      事訴訟法第四百三十六條之二十四第二項定有明文；又上訴狀內應記載上訴理
      由，表明(一)原判決所違背之法令及具體內容、(二)依訴訟資料可認為原判決有違
      背法令之具體事實，民事訴訟法第四百三十六條之二十四第二項、同條之二十
      五，分別定有明文。又所謂判決違背法令，乃指判決不適用法規或適用不當，
      亦為同法第四百六十八條所明定，且此亦為小額事件之上訴程序所準用（民事
      訴訟法第四百三十六條之三十二第二項參照）。本件上訴人已於九十一年八月
      一日上訴理由狀內指摘如前所述之原審判決違背法律之條項及其具體內容，則
      依前項所述，上訴人據此提起小額訴訟之第二審上訴，應認合法，合先敘明。
  二、本件首應審酌者為上訴人主張原審判決違反民事訴訟法第一百九十九條及第一
      百九十九條之一之闡明義務規定，有無理由：
    (一)按審判長應注意令當事人就訴訟關係之事實及法律為適當完全之辯論。審判長
      應向當事人發問或曉諭，令其為事實上及法律上陳述、聲明證據或為其他必要
      之聲明及陳述；其所聲明或陳述有不明瞭或不完足者，應令其敘明或補充之，
      民事訴訟法第一百九十九條第一項、第二項固定有明文。次按，依原告之聲明
      及事實上之陳述，得主張數項法律關係，而其主張不明瞭或不完足者，審判長
      應曉諭其敘明或補充之。被告如主張有消滅或妨礙原告請求之事由，究為防禦
      方法或提起反訴有疑義時，審判長應闡明之，民事訴訟法第一百九十九條之一
      亦定有明文。
    (二)次按民事訴訟法第二百十九條既明文規定：「關於言詞辯論所定程序之遵守，
      專以筆錄證之。」，而本件復無符合法庭錄音辦法第五、六條規定之情事，故
      本件自得依上開言詞辯論筆錄所載內容據以判斷當時法庭活動之原貌，合先敘
      明。然查，綜觀原審全案審理過程，上訴人係於九十一年六月七日到庭辯稱：
      「原告（即被上訴人）工作能力及態度不佳，無法與公司配合，所以才解雇原
      告。」等語（詳見原審卷宗第三十一頁），嗣於同年六月十八日言詞辯論程序
      到庭辯稱：「主張原告工作能力不足。」等語，並當庭提出「製作不良工件遭
      退貨之工單資料」乙份，其中雖列有十八筆資料（內容為產品製造日、產品不
      良原因、處理方式、訂單號碼），並附有採購單及設計圖影本共十六份，然上
      訴人於上開書狀及言詞辯論程序中，僅對被上訴人實際工作日數、支領薪資有
      所爭執，並辯稱係因被上訴人工作能力不足而解雇被上訴人云云，卻無任何關
      於被上訴人是否致上訴人受有如何之損失、損失金額若干、以及與被上訴人本
      件請求有何關聯之陳述（詳見原審卷宗第三十三頁至第五十五頁），顯見上訴
      人於原審提出「製作不良工件遭退貨之工單資料」係為佐證其關於「上訴人解
      雇被上訴人係因其工作能力不佳」之抗辯，於本件訴訟關係中屬於關於勞動基
      準法第十一條第五款所謂「勞工對於所擔任之工作確不能勝任時，雇主得預告
      勞工終止勞動契約」之法律上及事實上之陳述甚明，上訴人關於該部分之聲明
      或陳述有並無任何不明瞭、不完足之處，亦不生究為防禦方法或提起反訴之疑
      義，與民事訴訟法第一百九十九條第一項、第二項及第一百九十九條之一之規
      定顯不相符，上訴人於原審既已衡量其追求實體利益與程序利益，而未就關於
      被上訴人是否致上訴人受有如何之損失、損失金額若干、以及與被上訴人本件
      請求之關聯等作任何之陳述，若仍責令原審法院尚須探求是否有隱藏於上訴人
      內心卻未於審理過程中表現之抵銷之意而闡明之，非但嚴重違反民事訴訟程序
      所恪遵之「處分權主義」及「言詞辯論主義」，而形成訴訟資源不平等之虞，
      且難謂平衡兼顧雙方當事人當事者權之保護，更與小額訴訟程序追求達成迅速
      而經濟之裁判，以及追求符合當事人信賴之真實之程序目的大相逕庭。
    (三)從而，原審法院並無闡明上訴人是否主張抵銷之適法性及必要性，上訴人泛指
      原審判決違反民事訴訟法第一百九十九條及第一百九十九條之一之闡明義務規
      定，要屬誤解，並不足採。
  三、本件次應審酌者為上訴人主張原審判決違反民事訴訟法第三百八十八條之規定
      ，有無理由：
    (一)按除別有規定外，法院不得就當事人未聲明之事項為判決，民事訴訟法第三百
      八十八條定有明文。此乃因我國民事訴訟法採辯論主義，法院僅得依據當事人
      聲明之範圍及其所提供之訴訟資料，作為裁判之基礎，而關於當事人所應受判
      決事項聲明之範圍，除有訴之變更或追加、訴之聲明之擴張或減縮等情形者外
      ，自應以第一審言詞辯論終結前所聲明者為準。
    (二)經查，被上訴人關於其資遣費之請求部分，於九十一年四月九日原審起訴時，
      係主張每月薪資為三萬二千元，然被上訴人原以每月三萬七百七十元為其計算
      資遣費之基準，故請求上訴人應給付被上訴人之資遣費為二萬八千二百零六元
      （詳見原審卷宗第六頁）（計算公式為：30,770元×11/12＝28,206元，元以
      下四捨五入），並提出存摺影本乙份為證；被上訴人嗣於九十一年五月三日提
      出給付明細表乙張，以每月薪資三萬二千元為其計算資遣費之基準，依重行計
      算之結果，請求上訴人應給付被上訴人之資遣費為二萬九千三百三十三元（詳
      見原審卷宗第二十四頁）（計算公式為：32,000元×11/12＝29,333元，元以
      下四捨五入）；上訴人於九十一年六月七日言詞辯論庭期已就被上訴人主張之
      年資均不爭執（詳見原審卷宗第三十一頁），而被上訴人亦於九十一年六月十
      八日言詞辯論庭期更正其關於資遣費部分之訴之聲明，故其訴之聲明確定為上
      訴人應給付被上訴人四萬四千二百六十三元（亦即：欠薪4,264元＋預告工資
      10,666元＋資遣費29,333元＝44,263元）（詳見原審第三十四頁）。故原審關
      於資遣費請求之部分，係依據第一審言詞辯論終結前被上訴人所聲明者為其判
      決之基準，自無違反民事訴訟法第三百八十八條及言詞辯論主義之規定甚明。
    (三)從而，原審法院並無違反民事訴訟法第三百八十八條之規定，上訴人空言指摘
      原審判決違法，顯屬無據，為無理由。
  四、本件並無審酌上訴人抵銷抗辯之必要：
      按小額訴訟程序之當事人除有因原法院違背法令致未能提出者外，於第二審程
      序不得提出新攻擊或防禦方法，民事訴訟法第四百三十六條之二十八既定有明
      文，為貫徹小額程序之簡速性，避免因當事人於上訴程序提出新事實及證據而
      延滯訴訟，小額事件之第二審法院原則上應按第一審之訴訟資料，審核其訴訟
      程序及判決內容有無違背法令，當事人於第一審言詞辯論終結前未曾提出之訴
      訟資料，不得再行提出，此為民事訴訟法第四百三十六條之二十八明定小額事
      件之當事人於第二審程序不得提出新攻擊或防禦方法之立法理由。而查，原審
      判決並無判決違背法令之事由，業如前述，則上訴人提起本件上訴雖另行提出
      抵銷之抗辯，復提出照片七幀、採購單影本乙份、製造不良損失之工單明細及
      其作業日報表乙紙為證，係屬提出前開於原審未曾提出之新證據及主張，本院
      自毋庸予以審酌。
  五、綜上所述，上訴人指摘原審判決違背法令，求予廢棄改判，並另行提出抵銷之
      抗辯，均非足取，本件上訴為無理由。
伍、據上論結：本件上訴為無理由，依民事訴訟法第四百三十六條之三十二第一項、
    第二項、第四百三十六條之十九、第四百四十九條第一項、第七十八條，判決如
    主文。
中　　　華　　　民　　　國　　九十一　　年　　十一　　月　　 二十二　 　日
                                  臺灣臺中地方法院民事第三庭
~B審判長法　官　張瑞蘭
~B　　　法　官　王金洲
~B　　　法　官　廖慧如
右正本證明與原本無異
本件不得上訴
中　　　華　　　民　　　國　　九十一　　年　　十一　　月　　 二十二　 　日
~B　　　法院書記官
